【裁判字號】    97,台上,6871
【裁判日期】    971231
【裁判案由】    貪污
【裁判全文】
最高法院刑事判決            九十七年度台上字第六八七一號
上  訴  人  甲○○
選任辯護人  柯士斌律師
            陳惠如律師
上列上訴人因貪污案件，不服台灣高等法院中華民國九十七年十
月二日第二審判決（九十七年度上訴字第三三三六號，起訴案號
：台灣板橋地方法院檢察署九十六年度偵字第一二九七七號），
提起上訴，本院判決如下：
    主  文
原判決撤銷，發回台灣高等法院。
    理  由
本件原判決認定上訴人甲○○係台灣士林看守所（以下稱士林看
守所）管理員，負責看守所戒備、被告及受刑人之戒護、工場及
監舍之查察管理，及身體物品搜檢等事項，依看守所組織通則第
三條之規定，為依法令從事於公務之人員。其於民國九十二年九
月至九十五年五月間，擔任士林看守所仁舍主管期間，明知該所
受刑人即被害人楊秉諭具組裝電腦等專長，且同時因施用毒品案
件觀察、勒戒中，上訴人為被害人之主管，且就被害人施用毒品
案件之觀察勒戒，被害人有無繼續施用毒品傾向之評估，其在人
格特質部分之評分具有決定權限，竟基於藉勢勒索財物之犯意，
利用其職務上之權勢，以言詞向被害人稱：「……你要回到我手
上了（按指觀察勒戒結束後再回到執行有期徒刑），你現在不是
在輔導組，你要小心一點，如果觀察勒戒沒有過，你就要送龜山
戒治一年，只要我筆一揮，你就過不了……」等語，而向被害人
勒索將其家中原有配備為PENTIUM3之電腦一台，升級為PENTIUM4
及加裝記憶體一個，並另行組裝一台新電腦，迫使被害人心生恐
懼，在上訴人權勢壓力下，同意為其升級電腦及另組裝一台新電
腦。嗣被害人於九十五年四月初，在與其配偶施淑敏會客接見時
，囑施淑敏在外購買組裝電腦之零件，施淑敏因而購入全新之主
記憶體、燒錄機、軟碟機、機殼及中央處理器等組裝主機用之零
件，再將上開零件及其家中原有之硬碟，於九十五年四月十日，
寄至士林看守所由上訴人收受，並由被害人在所內將上訴人原有
之電腦升級，及組裝成一台新電腦，另由上訴人於九十五年四月
三十日至同年五月二日間某日，囑託不知情之林宏全將被害人組
裝完成之電腦主機，攜至台北縣板橋市○○街四十四之四號施淑
敏住處，交由施淑敏安裝軟體及測試完成後，林宏全復將該電腦
主機及被害人原有之液晶螢幕，攜至士林看守所警衛室交由上訴
人取得（電腦升級及組裝電腦之費用新台幣＜下同＞二萬四千元
），迄被害人於九十五年七月三十日執行完畢出監，上訴人仍未
給付被害人上開款項，被害人出獄後於同年八月二日，向士林看
守所政風室檢舉而查悉上情等情。因而維持第一審論處上訴人依
法令從事公務之人員，藉勢勒索財物罪刑之判決，駁回上訴人在
第二審之上訴，固非無見。
惟查：(一)、有罪之判決書，對被告有利之證據不採納者，應說明
其理由，為刑事訴訟法第三百十條第二款所明定。故有罪判決書
對於被告有利之證據，如不加採納，必須說明其不予採納之理由
，否則即難謂無判決不備理由之違誤。是事實審法院應於審判期
日就被告否認犯罪所為有利之辯解事項與證據，予以調查，而於
有罪判決理由內詳加論列，否則率行判決，即屬於法有違。(1)、
貪污治罪條例第四條第一項第二款所指藉勢勒索財物罪，係指行
為人憑藉權勢權力，對被害人施行恫嚇脅迫，以索取財物為構成
要件。上訴人否認有原判決事實欄所載之犯行，辯稱：因被害人
是受刑人而無法付錢給他，被害人說待其出獄後再付他錢，嗣被
害人適於星期天出獄，因伊未上班而未付錢給他，被害人出獄後
隨即向政風單位申訴，伊並未利用權勢勒索被害人等語。而上訴
人第一審及原審選任辯護人，並先後具狀為上訴人辯稱：被害人
於檢察官偵查中供稱：「（你幫甲○○組裝電腦連同螢幕要多少
錢？）大約二萬四千元」「（他叫你幫他組電腦之前，有否說要
給你錢？）有。他說看多少錢到時候再跟我算，但是不要比外面
貴，我跟他說不會比外面貴……」等情，足見上訴人要求被害人
為其組裝電腦，雙方兩廂情願並已議定好價格。而上訴人上開行
為苟係對被害人藉勢勒索，豈有雙方就組裝電腦事先議定好價格
，上訴人並向被害人稱不要比外面貴之理，上訴人顯無對被害人
藉端勒索（第一審卷第一七七頁、原審卷第四十一頁）等情。稽
諸被害人於檢察官偵查中之訊問筆錄確有如上情之記載（九十五
年度他字第八００七號卷第九十四頁），而被害人上開供述各情
是否係屬事實？苟被害人上開供述各情係屬事實，則上訴人是否
有檢察官所指之犯行，即尚非全無疑義，仍待調查釐清論述說明
。乃原審就上情未詳予調查釐清，復未說明上情其何以不能為有
利上訴人論斷之理由，致上訴意旨得據以指摘，其查證未盡且理
由欠備，遽行判決，難昭折服。(2)、原判決認定上訴人有原判決
事實欄所載之犯行，係依憑被害人於檢察官偵查中不利上訴人供
述各情，為其主要論據之一。然上訴人否認被害人上開供述各情
係屬事實，而被害人曾於九十五年九月一日郵寄存證信函與上訴
人，內載：「白主管鈞鑒：在此對您深感十二萬分的歉意，由於
本人誤信他人謠言，一時誤查而向貴所政風室申訴您向本人所（
索）賄電腦及檢舉對您一切不當行為，本人在此鄭重向您道歉…
…」（偵查卷第二十五頁）等情。上開存證信函及所載內容是否
屬實，其與判斷被害人不利上訴人供述各情是否可採信攸關，自
應詳予調查釐清論述說明，乃原審就上情未詳予調查，復未說明
上情何以不能為有利上訴人論斷之理由，致上訴意旨得據以指摘
，其查證未盡且理由欠備，遽行判決，尚有未合。(二)、依法應於
審判期日調查之證據雖已調查，而其內容未明瞭者，即與未經調
查無異，如遽行判決，仍屬應於審判期日調查之證據而未予調查
，尚不得遽對被告為有利或不利之認定。原判決事實欄認定記載
：……上訴人基於藉勢勒索財物之犯意，利用其職務上之權勢，
以言詞向被害人稱：「……你要回到我手上了（按指觀察勒戒結
束後再回到執行有期徒刑），你現在不是在輔導組，你要小心一
點，如果觀察勒戒沒有過，你就要送龜山戒治一年，只要我筆一
揮，你就過不了……」等語，而向被害人勒索將其家中原有配備
為PENTIUM3之電腦一台，升級為PENTIUM4及加裝記憶體一個，並
另行組裝一台新電腦，迫使被害人心生恐懼，在上訴人權勢壓力
下，同意為其升級電腦及另組裝一台新電腦等情，為上訴人所否
認，而被害人於檢察官偵查中供稱：……伊還沒有幫上訴人組裝
電腦時，伊有一件觀察勒戒的案子，上訴人跟伊說「你要回到我
手上了，你現在不是在輔導組，你要小心一點，如果觀察勒戒沒
有過，你就要送龜山戒治一年」，上訴人說只要其筆一揮我就過
不了，但是當時伊沒有答應給上訴人電腦，因為伊有問過其他主
管，他們說觀察勒戒會不會過，不是上訴人一個人可以決定，伊
不願意被恐嚇所以沒有組電腦給上訴人。後來伊勒戒完畢又轉回
受刑人身分，剛好又回到仁舍，上訴人剛好又是仁舍主管，之後
上訴人因為其他案件被調離仁舍主管，後來收容人王弘文（仁舍
公差）就打伊，王弘文跟伊說伊把「白董」（指上訴人）「裝肖
ㄟ」，電腦都不給人家，所以伊才答應組裝一部電腦給上訴人…
…（九十五年度他字第八００七號卷第九十六至九十七頁）等情
，是否係屬事實？而苟被害人上開供述各情係屬事實，則被害人
是否係因上訴人向其稱：「……你要回到我手上了（按指觀察勒
戒結束後再回到執行有期徒刑），你現在不是在輔導組，你要小
心一點，如果觀察勒戒沒有過，你就要送龜山戒治一年，只要我
筆一揮，你就過不了……」等語，而心生恐懼乃同意為上訴人升
級電腦及組裝電腦，即尚非全無疑義，仍待調查釐清論述說明。
而上情與本件事實如何及如何為法律之適用攸關，自應詳予調查
研求論述說明。乃原審未詳細斟酌被害人上開供述之全部內容，
逕擷取被害人上開供述內容之片段，而為不利上訴人之認定，其
查證未盡且理由欠備，遽行判決，尚嫌速斷，其審理猶有未盡。
上訴意旨指摘原判決不當，尚非全無理由。按第三審法院應以第
二審判決所確認之事實為判決基礎，刑事訴訟法第三百九十四條
第一項前段定有明文。原判決上述之違背法令，影響於事實之確
定，本院無可據以為裁判，應將原判決關於此部分撤銷，發回原
審法院更為審判。原判決不另為無罪諭知部分，基於審判不可分
之原則，併予發回，附此敘明。
據上論結，應依刑事訴訟法第三百九十七條、第四百零一條，判
決如主文。
中    華    民    國  九十七  年   十二   月  三十一  日
                      最高法院刑事第一庭
                          審判長法官  董  明  霈
                                法官  林  茂  雄
                                法官  張  祺  祥
                                法官  賴  忠  星
                                法官  林  秀  夫
      本件正本證明與原本無異
                                      書  記  官
中    華    民    國  九十八  年    一    月    八    日
                                                      Ｑ


司法院資訊處製作；財團法人民間司法改革基金會備份。
